【裁判字號】    88,自緝,59
【裁判日期】    890128
【裁判案由】    詐欺等
【裁判全文】
臺灣高雄地方法院刑事判決                          八十八年度自緝字第五九號
    自  訴  人  丁○○○
    被      告  乙○○
右列被告因詐欺等案件，經自訴人提起自訴，甲○判決如左：
    主    文
乙○○無罪。
    理    由
一、自訴意旨略以：被告乙○○與自訴人相識，見自訴人手上持有案外人林淑珍簽發
    之支票五、六張，面額共約新台幣（下同）二百十萬元左右，屆期均不獲兌現，
    竟意圖為自己不法之所有，假謂欲代自訴人向林淑珍催款而須先持有林淑珍所簽
    發之支票正本，致自訴人信以為真，而陷於錯誤，乃將支票全部交予被告乙○○
    。詎被告乙○○取得上開支票後，竟將之侵占入己，並以債權人之名義自居，向
    林淑珍及其丈夫劉正元另案提起刑事詐欺之自訴，顯有將上開支票易持有為所有
    之事實，上開案件雖嗣經法院判決駁回自訴在案，惟被告乙○○仍拒不返還上開
    支票，且避不見面，逃匿無蹤，使自訴人追償無門，始知受騙。因認被告乙○○
    涉犯刑法背信、詐欺及侵占等罪嫌云云。
二、按犯罪事實應依證據認定之，無證據不得推定其犯罪事實，又不能證明被告犯罪
    者，應諭知無罪之判決，刑事訴訟法第一百五十四條、第三百零一條第一項定有
    明文。又按刑事訴訟法上所謂認定犯罪事實之證據，係指足以認定被告確有犯罪
    行為之積極證據而言，如未能發現相當證據或證據不足以證明，自不能以推測或
    擬制之方法，以為裁判基礎，最高法院二十九年上字第三一０五號及四十年台上
    字第八十六號分別著有判例；又認定不利於被告之事實，須依積極證據，苟積極
    證據不足為不利被告之認定時，即應為有利於被告之認定，更不必有何有利之證
    據，亦有最高法院三十年上字第八一六號判例可資參照。又刑法第三百三十九條
    第一項之詐欺取財罪，係以行為人意圖為自己或第三人不法之所有，以詐術使人
    將本人或第三人之物交付為要件，所謂以詐術使人交付，必須被詐欺人因其詐術
    而陷於錯誤，若其所用之方法，不能認為詐術，亦不致使人陷於錯誤，即不構成
    該罪（最高法院四十六年台上字第二六０號判例參照）。另刑法第三百四十二條
    之背信罪，以有取得不法利益或損害本人利益之意圖為必要，若無此意圖，即屬
    缺乏意思要件，縱有違背任務之行為，並致生損害於本人之財產或其他利益，亦
    難律以本條之罪（最高法院三十年上字第一二一０號判例參照）。再刑法上之侵
    占罪，須持有人變易其原來之持有意思而為不法所有之意思，始能成立，如僅將
    持有物延不交還或有其他原因致一時未能交還，既缺乏主觀要件，即難遽以該罪
    相繩（最高法院六十八年度台上字第三一四六號判例參照）。
三、訊據被告乙○○堅決否認有何背信、詐欺及侵占等犯行，辯稱：當初是自訴人叫
    我幫忙催款而主動將支票交給我，並說票款是向我調的，看林淑珍是否會因此而
    還款，我才將支票全部交給一位丙○○（現已更名為林冠良），因他是從事代書
    業，對法律比較了解，由他幫忙以我名義向法院提起自訴，自訴人知情也有同意
    ，後來自訴人要討回支票，我也有聯絡林冠良與自訴人接洽，後續之情形我即不
    清楚等語，經質之自訴人亦不否認有委託被告乙○○幫忙催款而主動交付系爭支
    票，且同意以向被告乙○○調借票款為由，向案外人林淑珍催討票款等情，則被
    告乙○○以自己名義向法院提起訴訟，自訴林淑珍及其丈夫劉正元涉犯詐欺以求
    還款之行為，即難謂有何不法所有或損害本人利益之意圖，自訴人之交付支票，
    亦非陷於錯誤，核與刑法詐欺取財及背信之構成要件有間。又被告乙○○係將支
    票全部委由林冠良向法院提起自訴，嗣於該案審理中自訴人即向被告乙○○要求
    返還支票，經被告乙○○聯繫林冠良與自訴人接洽，惟因雙方就委託處理票款之
    報酬並未談妥，而未能取回支票一節，已據證人林冠良到庭證述屬實（見甲○八
    十九年一月十四日審判筆錄），自訴人對此亦不爭執，堪認被告乙○○所辯其未
    持有系爭支票，不知該支票尚未返還自訴人等語，尚非不足採信。被告乙○○既
    受自訴人委託追討票款，而取得系爭支票，嗣將該支票交由證人林冠良以被告乙
    ○○名義對案外人林淑珍提起訴訟追償，於自訴人要求返還支票後，又聯絡證人
    林冠良與自訴人協調取回支票事宜，顯難認有變易其原來之持有意思而為不法所
    有之意思，縱因證人林冠良與自訴人因委託處理票款之報酬尚未談妥，而將持有
    物延不交還，然既缺乏主觀要件，揆諸前揭說明，亦難遽以刑法侵占罪相繩。本
    件純屬要求返還支票之民事債務糾葛，不能遽認被告乙○○有背信、詐欺及侵占
    。此外，復查無其他積極證據足資認定被告乙○○涉有背信、詐欺及侵占罪行，
    其犯罪自屬不能證明，爰為無罪之諭知。
據上論斷，應依刑事訴訟法第三百四十三條、第三百零一條第一項，判決如主文。
中    華    民    國    八十九    年       一       月      二十八      日
                              臺灣高雄地方法院刑事第六庭
                                  法  官    裕  斗
右正本證明與原本無異。
如不服本判決，應於判決送達後十日內，向甲○提出上訴狀。
                                  書記官  李  銑  瑞
中    華    民    國    八十九    年       一       月      二十九      日


司法院資訊處製作；財團法人民間司法改革基金會備份。
